臺灣基隆地方法院基隆簡易庭民事判決
111年度基簡字第144號
原      告  中國信託商業銀行股份有限公司


法定代理人  利明献  
訴訟代理人  吳子賢  

被      告  林惠玲  


上列當事人間塗銷抵押權事件，本院於民國111年3月2日辯論終
結，判決如下：
    主      文
被告應將被代位人許永裕所有坐落新北市○○區○○段○○○○段000○00
000地號土地，權利範圍均為10000分之310，於民國97年7月29日
，以新北市瑞芳地政事務所瑞登字第25860號登記，擔保債權總
金額新臺幣陸拾萬元、擔保債權確定期日民國107年7月23日、權
利人為被告之最高限額抵押權登記予以塗銷。　　
訴訟費用新臺幣參仟陸佰肆拾元由被告負擔。
    事實及理由
一、按原告於判決確定前，得撤回訴之全部或一部。但被告已為
    本案之言詞辯論者，應得其同意；訴之撤回應以書狀為之，
    但於期日，得以言詞向法院或受命法官為之；以言詞所為訴
    之撤回，應記載於筆錄，如他造不在場，應將筆錄送達；訴
    之撤回，被告於期日到場，未為同意與否之表示者，自該期
    日起，其未於期日到場或係以書狀撤回者，自前項筆錄或撤
    回書狀送達之日起，10日內未提出異議者，視為同意撤回；
    又訴經撤回者，視同未起訴。民事訴訟法第262條、第263條
    第1項前段定有明文。查原告起訴係將被代位人許永裕列為
    被告，嗣則於本院民國111年3月2日言詞辯論期日，當庭就
    許永裕撤回訴之全部（參見本院111年3月2日言詞辯論筆錄
    ），並經許永裕當庭表示同意（同上筆錄參見），是依首開
    規定，原告就許永裕撤回起訴，已生「視同未起訴」之效力
    。 
二、原告主張：
    原告係被代位人許永裕之債權人；而被代位人許永裕雖曾提
    供新北市○○區○○段○○○○段000○00000地號土地權利範圍10000
    分之310（下稱系爭不動產），為被告設定擔保債權總金額
    新臺幣（下同）600,000元之最高限額抵押權，擔保債權確
    定期日為107年7月23日（下稱系爭最高限額抵押權），然系
    爭最高限額抵押權所擔保之債權並不存在，因被代位人許永
    裕怠於行使其請求被告塗銷系爭最高限額抵押權之權利，導
    致原告難以就系爭不動產執行取償，是原告乃依民法第242
    條、第767條等規定，代位許永裕主張系爭最高限額抵押權
    所擔保之債權不存在，就被告提起本件塗銷抵押權登記之訴
    ，並聲明如主文第一項之所示。
三、被告答辯：
　　被代位人許永裕乃其配偶林貴木之好友；因被代位人許永裕
    向林貴木購買系爭不動產之時，手頭並無充裕資金（無法給
    付買賣價金），故其與配偶林貴木遂先將系爭不動產過戶至
    被代位人許永裕之名下，再由被代位人許永裕提供系爭不動
    產為被告設定系爭最高限額抵押權，用以擔保系爭不動產之
    價金債權。基上，爰聲明：原告之訴駁回。
四、本院判斷：
  ㈠系爭不動產乃被代位人許永裕所有，並經提供予被告設定系
    爭最高限額抵押權乙情。此首有土地登記第一類謄本、土地
    建物查詢資料、新北市瑞芳地政事務所111年2月10日新北瑞
    地登字第1116131200號函暨系爭最高限額抵押權之設定申登
    資料在卷可稽。其次，原告雖係被代位人許永裕之債權人，
    然因系爭不動產已有系爭最高限額抵押權之設定登記，以致
    原告就被代位人許永裕之普通債權，相對劣後而難再就系爭
    不動產執行取償，此亦經原告提出債權憑證以及本院民事執
    行處通知為證，並經本院職權調取109年度司執字第5896號
    執行案卷確認無訛，且為被告之所不否認；從而，原告依民
    法第242條規定，代位許永裕主張系爭最高限額抵押權所擔
    保之債權不存在，就被告提起本件塗銷抵押權登記之訴，自
    係於法有據，而無不當。
  ㈡按稱最高限額抵押權者，謂債務人或第三人提供其不動產為
    擔保，就債權人對債務人一定範圍內之不特定債權，在最高
    限額內設定之抵押權。最高限額抵押權所擔保之債權，以由
    一定法律關係所生之債權或基於票據所生之權利為限。民法
    第881條之1第1項、第2項定有明文（按：民法第881條之1至
    第881條之17，雖係96年3月28日公布增訂，並自公布後6個
    月即96年9月28日開始施行，然依同年3月28日公布、同年9
    月28日施行之民法物權編施行法第17條規定，除民法第881
    條之1第2項、第881條之4第2項、第881條之7等規定外，上
    揭規定均有溯及適用之效力）。又所謂最高限額之抵押契約
    ，係指所有人提供抵押物，與債權人訂立在一定金額之限度
    內，擔保現在已發生及將來可能發生之債權之抵押權設定契
    約而言。此種抵押權所擔保之債權，除訂約時已發生之債權
    外，即將來發生之債權，在約定限額之範圍內，亦為抵押權
    效力所及。雖抵押權存續期間內已發生之債權，因清償或其
    他事由而減少或消滅，原訂立之抵押契約依然有效，嗣後在
    存續期間內陸續發生之債權，債權人仍得對抵押物行使權利
    （最高法院66年台上字第1097號判例意旨參照）。是最高限
    額抵押權，如定有存續期間，或已約定其原所擔保債權之確
    定期日，則在訂約時已發生之債權，及存續期間內或確定期
    日前所發生之債權，皆為抵押權效力所及，若在抵押權存續
    期間後或確定期日後所發生之債權，則當然不在抵押權擔保
    之範圍內（最高法院86年度台上字第2826號、87年度台上字
    第727號判決意旨、87年度台抗字第33號裁定意旨參照）。
    簡言之，最高限額抵押權有其特定性，從屬於此一定範圍內
    之法律關係，其所擔保者，為此項法律關係所不斷發生之債
    權，該一定範圍之法律關係，即為最高限額抵押權之基礎關
    係。次按當事人主張有利於己之事實者，就其事實有舉證之
    責任，民事訴訟法第277條固有明文。惟當事實為法律關係
    發生之特別要件者，在消極確認之訴，應由被告就其存在負
    舉證責任。又確認法律關係不存在之訴，若被告主張其法律
    關係存在時，應由被告負舉證責任（司法院30年院字第2269
    號解釋意旨、最高法院42年台上字第170號判例意旨參照）
    。本件原告主張系爭最高限額抵押權之擔保債權確定期日已
    經屆至，而其擔保債權則未發生，是依上開說明，被告自應
    就「系爭最高限額抵押權所擔保之600,000元債權（下稱系
    爭擔保債權），業於債權確定期日（107年7月23日）前發生
    並且迄仍存在」之事實，負舉證之責；乃被告僅知空言抗辯
    「被代位人許永裕向其配偶林貴木購買系爭不動產之時，手
    頭並無充裕資金（無法給付買賣價金），故其與配偶林貴木
    遂先將系爭不動產過戶至被代位人許永裕之名下，再由被代
    位人許永裕提供系爭不動產為被告設定系爭最高限額抵押權
    ，藉以擔保系爭不動產之買賣價金債權」云云，並推稱「本
    件訴訟非其所能事先預料，故其亦未留下任何證據」（見本
    院言詞辯論筆錄第4頁），則其顯然未能證明系爭擔保債權
    之存在，事甚顯然。更何況，買受人既無充裕資金（無法給
    付買賣價金），則出賣人原無「急於過戶買賣標的」之理，
    乃被告或其配偶林貴木竟一反不動產之交易常態，逕將系爭
    不動產移轉登記予被代位人許永裕，再以設定系爭最高限額
    抵押權之方式，擔保其所稱之買賣價金債權，則其所辯情節
    之啟人疑竇，亦屬昭然而不待言。尤有進者，買賣契約既已
    成立，則其價金數額理當確定，是出賣人縱欲先行移轉所有
    權再以設定抵押權之方式擔保其價金債權，衡諸吾人日常生
    活所足可體察之經驗法則，其所設定者，通常亦係「擔保債
    權總金額確定（即買賣價款）」之普通抵押權，而非「猶『
    不確定』債權金額」之最高限額抵押權，是予兩相對照，益
    徵被告所辯，在在悖情悖理而非可取。本件被告既不能提出
    足佐系爭擔保債權存在之客觀證據，亦不能適切說明系爭擔
    保債權存在之事實，則其顯然未能證明系爭擔保債權之存在
    ，回歸舉證責任分配之法理原則，本院自應逕認原告主張系
    爭擔保債權不存在等語，尚與事實相符而堪採信。
  ㈢按所有人對於無權占有或侵奪其所有物者，得請求返還之；
    對於妨害其所有權者，得請求除去之；有妨害其所有權之虞
    者，得請求防止之，民法第767條第1項定有明文。承前所述
    ，原告乃被代位人許永裕之債權人，因被代位人許永裕業以
    系爭不動產設定系爭最高限額抵押權，導致原告難就系爭不
    動產執行取償，兼之被告不能說明暨舉證系爭擔保債權存在
    之事實，則原告依民法第242條、第767條等規定，代位許永
    裕，請求被告塗銷系爭最高限額抵押權登記，當係於法有據
    ，為有理由，應予准許。
五、本件訴訟標的價額業經核定為333,522元（本院110年度補字
    第803號裁定），應徵第一審裁判費3,640元，此外即無其他
    訴訟費用之支出，故本件訴訟費用額確定為3,640元，爰依
    職權確定前開訴訟費用由敗訴之被告負擔。
中　　華　　民　　國　　111 　年　　3 　　月　　2 　　日
                  民事庭法  官   王慧惠
以上正本係照原本作成。　　　　　　　　　    
對於本件判決如有不服，應於收受送達後20日內向本院提出上訴
書狀，敘述上訴之理由，上訴於臺灣高等法院，並按他造當事人
之人數附具繕本。如委任律師提起上訴者，應一併繳納上訴審裁
判費。
中　　華　　民　　國　　111 　年　　3 　　月　　2 　　日
                        書記官   姚安儒